【裁判字號】    89,台非,271
【裁判日期】    890817
【裁判案由】    貪污
【裁判全文】
最高法院刑事判決                                八十九年度台非字第二七一號
    上訴人  最高法院檢察署檢察總長
    被  告  甲○○
右上訴人因被告貪污案件，對於台灣高等法院中華民國八十七年十二月九日第二審確
定判決（八十七年度上訴字第四三七三號，起訴案號：台灣士林地方法院檢察署八十
六年度偵字第二七○三號），認為違法，提起非常上訴，本院判決如左：
    主  文
上訴駁回。
    理  由
非常上訴理由稱：「按判決不適用法則或適用不當者為違背法令。刑事訴訟法第三百
七十八條定有明文。又犯第四條至第六條之罪者，其所得財物應予追繳，並依其情節
，分別沒收或發還被害人。如全部或一部無法追繳時，以其財產抵償之。八十一年七
月十七日修正之貪污治罪條例第九條亦有規定。本件第一審判決認定，被告甲○○係
台灣電力公司台北西區○○○○里○○○○路裝修員。負責辦理抄表及表燈分戶之現
場勘查、設計、裝表、檢驗、送電等服務。為依據法令從事公務之人員。八十四年間
，奉派至台北縣八里鄉烏山頭二二號，原有三合院平房改建之水電工程現場勘查，發
現原有舊建物幾已全部拆除，乃告知住戶張德英，電表屬台電公司財產，依規定須拆
回舊有電表。張德英將情告知水電包商鄭朝添後，鄭朝添基於概括犯意，向甲○○行
求賄賂新台幣（以下同）二萬元，圖免拆回前述舊電表。經甲○○首肯後，鄭朝添遂
向住戶收取二萬元，交付與甲○○收受。甲○○即違背職務而未拆回原有五個電表。
又：前述建物因巷道過狹，改建後之建物依法無法取得執照，依台電規定，亦不得申
請表燈分戶增設電表。鄭朝添竟以偽造文書之方法，向台電申請表燈分戶。經奉台電
八里服務所主任劉阿榮指示，前往現場勘查之甲○○發現該申請案與各項設計圖說與
建物現況不符，且無使用執照等證明文件。乃向鄭朝添要求每個電表一萬元之賄款。
鄭朝添乃向各有關住戶收取五萬元賄款，甲○○即私自至倉庫領取電表五個，安裝於
前開新建物上。並以其中兩個電壓自一一○伏特變更為二二○伏特為由，另向鄭朝添
索賄一萬元。鄭朝添即在現場交付六萬元與甲○○收受。甲○○於收受賄款後，連續
在鄭朝添所填具之表燈分戶登記單所附『竣工報告單』內之用電裝置檢驗紀錄欄虛偽
勾選『一般檢查及依單線系統圖之電線裝置，經核對符合規定，已送電』項目，表示
電表裝設合於規定。並在新增設分戶案件現場情形簽註表上之檢驗簽註欄勾選『舊有
建物』，表示裝設該電表於舊有建物。由鄭朝添以為行使。嗣經劉阿榮發覺，甲○○
方退還所收受之賄款。因適用八十五年十月二十三日修正前之貪污治罪條例第四條第
一項第五款、刑法第二百十六條、第二百十三條、第五十五條及第五十六條，論以連
續依據法令從事公務之人員，對於違背職務之行為收受賄賂及行使公務員職務上登載
不實文書罪，依牽連犯之例從一重處斷。固非無據。惟查被告先後二次共收受鄭朝添
所交付之八萬元賄款，係其貪污所得之財物，應依修正前之貪污治罪條例第九條第一
、二項之規定宣告追繳沒收。如全部或一部無法追繳時，應諭知以其財產抵償之，方
屬合法。縱其已將賄款返還行賄者，由於對於依據法令從事公務之人員，關於違背職
務之行為交付賄賂，觸犯行賄罪，行賄者並非被害人，其給付乃屬不法，依法無請求
返還之權。被告將賄款返還行賄者，乃屬處分其贓款之行為，並非已無所得。殊不得
因而免予追繳沒收。該判決以被告已將賄款返還行賄人即不為追繳沒收之諭知，顯有
違該貪污治罪條例第九條第一、二項之規定。又：台灣電力公司係公營事業，並非公
務機關。其員工雖屬於刑法上之公務員，如有貪污行為，應適用貪污治罪條例論罪科
刑。但其於執行該公司業務時，則係基於私經濟之地位而作為，屬於私法上之行為，
並非公務員執行公權力或執行公務。其所制作之文書如有不實，應構成刑法第二百十
五條業務上登載不實罪，不應論以刑法第二百十三條之公務員職務上登載不實罪。該
判決既認定被告係台灣電力公司台北西區○○○○里○○○○路裝修員，『負責辦理
抄表及表燈分戶之現場堪查、設計、裝表、檢驗、送電等業務』，利用其勘查台北縣
八里鄉烏山頭二十二號原有三合院平房改建後電表分戶現場之機會，以偽造文書之方
法違背職務收受賄賂，其在『竣工報告單』及『新增設計分戶案件現場情形簽註表』
為不實勾選及簽註，屬於業務上登載不實之行為，應構成刑法第二百十五條之罪。該
判決論以刑法第二百十三條之罪，與其所犯修正前貪污治罪條例第四條第一項第五款
之罪，依牽連犯之例從一重處斷，亦屬不合。案經上訴，原判決未予糾正而駁回其上
訴，同屬違誤。案已確定，攸關法律之正確適用，合依刑事訴訟法第四百四十一條、
第四百四十三條提起非常上訴，以資糾正。」等語。
本院按非常上訴，旨在救濟法律上之錯誤，藉以統一法令之適用，不涉及事實之認定
問題，故非常上訴審應以原判決所確認之事實為基礎，以判斷其適用法律有無違誤。
如依原判決所確認之事實，其適用法令並無違誤者，非常上訴審要不能認原判決為違
背法令。按台灣電力公司（下稱台電公司）為公營事業機構，服務於公營事業機構之
人員，亦為依據法令從事公務之人員，其因公務員職務上所掌之公文書，如明知為不
實之事項，仍虛偽登載，且足以生損害於公眾或他人，即應構成刑法第二百十三條之
不實登載公文書罪。再按受賄人所收受之賄款，依貪污治罪條例第十條之規定，固應
沒收或追徵其價額，但受賄人既已將賄款退還行賄人，即不能更向受賄人追繳沒收，
或以其財產抵償之（本院民國二十五年上字第二二六○號判例參照）。本件原確定判
決所確認之事實，係認定被告甲○○為台電公司台北西區○○○○里○○○○路裝修
員，負責辦理抄表及表燈分戶之現場勘查、設計、裝表、檢驗、送電等服務，為依據
法令從事公務之人員，被告明知張朝明等五人所申請之電表係裝設於未取得執照之新
建物上，不符台電公司裝設電表之規定，連續在其職務上所掌管之竣工報告單、新增
設分戶案件現場情形簽註表等公文書上為不實之勾記簽選，並持以行使之方法違背職
務收受賄款，足生損害於台電公司等情。因認被告明知為不實之事項，竟在其職務上
所掌管之公文書上為不實之登載，且足生損害於台電公司部分，應構成刑法第二百十
六條、第二百十三條之行使公務員登載不實文書罪責。經核原判決此部分認事用法並
無不合。雖非常上訴意旨認被告執行台電公司業務時，係基於私經濟之地位而作為，
屬於私法上之行為，並非公務員執行公權力或執行公務，其所製作之文書如有不實，
應構成同法第二百十五條業務上登載不實文書罪，不應論以同法第二百十三條之不實
登載公文書罪云云。經查台電公司既為公營事業機構，服務於公營事業機構之人員，
亦為依據法令從事公務之人員，被告為台電公司之人員，因違背職務收受賄賂，即應
負依據法令從事公務之人員，違背職務收受賄賂罪。其因公務員職務上所掌之公文書
，如有明知為不實之事項，仍虛偽登載，且足以生損害於公眾或他人，即應構成刑法
第二百十三條之不實登載公文書罪。至於台電公司與顧客之間買賣電力，雖屬私經濟
行為，但與被告在台電公司內部，為依據法令從事公務之人員，不實登載內部公文書
，係屬二事。尚不能謂台電公司與顧客之間為私經濟行為，即變更被告與台電公司間
之關係。原判決此部分認事用法經核於法並無違誤。次查原確定判決另認定被告違背
職務收受由鄭朝添向張朝明等五人收取行賄之賄款八萬元，嗣因該服務所主任劉阿榮
發覺，乃退還所收受之賄款予鄭朝添轉交張朝明等五人等情。理由內則引據張朝明等
五人已陳明被告事後已將賄款悉數返還，綦詳。被告所收受之賄款，既已退還行賄人
，原判決就該賄款未予宣告追繳沒收，或以其財產抵償之，自無違背法令可言。非常
上訴意旨執此指摘原判決違背法令，尚難認為有理由，應予駁回。
據上論結，應依刑事訴訟法第四百四十六條，判決如主文。
中      華      民      國    八十九    年      八      月     十七     日
                              最高法院刑事第三庭
                                  審判長法官  陳  錫  奎
                                        法官  洪  清  江
                                        法官  吳  昆  仁
                                        法官  李  伯  道
                                        法官  邵  燕  玲
      右正本證明與原本無異
                                              書  記  官
中      華      民      國    八十九    年      八      月    二十四    日


司法院資訊處製作；財團法人民間司法改革基金會備份。
